【裁判字號】    99,上易,279
【裁判日期】    991208
【裁判案由】    損害賠償
【裁判全文】
臺灣高等法院高雄分院民事判決         99年度上易字第279號
上  訴  人  蔡玉松
上  訴  人  葉龍養
上  一  人  葉俊賢
訴訟代理人
上列當事人間因損害賠償事件，兩造對於民國99年8 月16日臺灣
高雄地方法院99年度訴字第554 號第一審判決各自提起上訴，本
院於99年11月24日辯論終結，判決如下：
    主  文
原判決命葉龍養給付，暨該部分假執行之宣告，並訴訟費用之裁
判均廢棄。
上開廢棄部分，蔡玉松在第一審之訴及假執行之聲請均駁回。
蔡玉松上訴駁回。
第一、二審訴訟費用，由蔡玉松負擔。
      事實及理由
一、上訴人蔡玉松起訴主張：兩造為鄰居，被上訴人葉龍養於民
    國97年12月6 日下午3 時許，在高雄市楠梓區○○○路1666
    之3 號伊工廠門前，以拳頭毆打伊頭部，將伊打倒在地後，
    再用腳踢傷，致伊左下腹部嚴重內傷，下體部分受傷，造成
    極大痛苦，雖服藥治療，仍日夜疼痛，不良於行，有創傷後
    遺症，精神痛苦，因此支出中、西醫藥費合計新臺幣（下同
    ）16萬6,997 元，爰依民法侵權行為之規定，請求其賠償醫
    療費用16萬6,997 元，及精神慰撫金120 萬元，共計136 萬
    6,997 元。並聲明：(一)葉龍養應給付136 萬6,997 元，及自
    起訴狀繕本送達之翌日起，至清償日止，按週年利率百分之
    5 計算之利息。(二)願供擔保請准宣告假執行。
二、上訴人葉龍養則以：伊並無傷害蔡玉松，其曾提出刑事傷害
    告訴，業經臺灣高雄地方法院檢察署不起訴處分確定在案，
    詎事隔1 年3 個月後，蔡玉松復提起民事侵權行為請求賠償
    ，顯無理由等語置辯。
三、原審判命葉龍養應給付蔡玉松6 萬725 元，及自99年3 月26
    日起至清償日止，按年息5 ％計算之利息，併准為假執行，
    而駁回蔡玉松其餘之訴及假執行之聲請。兩造各就不利部分
    提起上訴，蔡玉松上訴聲明為：(一)原判決不利蔡玉松部分廢
    棄。(二)葉龍養應再給付蔡玉松130 萬6,272 元。葉龍養之答
    辯聲明為：上訴駁回。葉龍養之上訴聲明為：(一)原判決不利
    於葉龍養部分廢棄。(二)上開廢棄部分，蔡玉松於原審之訴及
    假執行之聲請均駁回。蔡玉松之答辯聲明為：上訴駁回。
四、兩造不爭執事項：
  (一)兩造曾於97年12月6 日，在高雄市○○區○○路1666之3 號
    蔡玉松工廠前，因蔡玉松持電鋸切割土地事宜發生爭執。
  (二)蔡玉松曾以本件起訴事實對葉龍養提起刑事傷害告訴，經臺
    灣高雄地方法院檢察署以98年度偵字第3949號為不起訴處分
    ，經蔡玉松聲請再議，復經臺灣高等法院高雄分院檢察署以
    98年度上聲議字第593 號處分書駁回再議確定。
五、本件爭點為：葉龍養有無為傷害蔡玉松之侵權行為？如有，
    蔡玉松得請求葉龍養賠償之金額應為若干？
  (一)按民事訴訟如係由原告主張權利者，應先由原告負舉證之責
    ，若原告先不能舉證，以證實自己主張之事實為真實，則被
    告就其抗辯事實即令不能舉證，或其所舉證據尚有疵累，亦
    應駁回原告之請求（最高法院17年上字第917 號判例意旨參
    照）。又認定事實所憑之證據，固不以直接證據為限，惟採
    用間接證據時，必其所成立之證據，在直接關係上，雖僅足
    以證明他項事實，但由此他項事實，本於推理之作用足以證
    明待證事實者而後可，斷不能以單純論理為臆測之根據，就
    待證事實為推定之判斷（最高法院96年台上字第1131號裁判
    要旨參照）。
  (二)蔡玉松主張葉龍養於前揭時地，以拳頭毆打伊頭部，將伊打
    倒在地後，再用腳踢傷，致伊左下腹部嚴重內傷，下體部分
    受傷等情，固據提出醫療費用收據聯，並舉證人蔡翁麥即蔡
    玉松之妻為證。然為葉龍養所否認，是依前揭舉證責任分配
    原則，蔡玉松自應先就葉龍養有傷害行為之待證事實負舉證
    之責。惟查：
  1.蔡玉松前於97年12月11日，在高雄市政府警察局楠梓分局提
    出刑事傷害告訴時，於警詢指述：「葉龍養右手拳頭打我右
    臉頰、還用腳踢我左邊肚子，我不知用哪一腳踢我」（警卷
    調查筆錄），嗣於98年2 月20日檢察官偵訊時陳稱：「97年
    12月6 日下午3 點10分左右，有警察來問我，但我當時說沒
    有人被打，結果警察走了之後，被告（葉龍養）連同另外一
    個我不認識的人就在我住處前面7 、8 公尺左右，由那個不
    認識的人拉住我的手臂，被告出手打我」等情（偵查卷第5
    頁筆錄），經檢察官為不起訴處分後，蔡玉松不服，聲請再
    議意旨略以：「被告（葉龍養）先報案後打人，被告另載一
    個人，二人下車，被告用拳頭打聲請人（蔡玉松）頭部倒地
    ，被告帶來的人拖聲請人之右手，被告拖聲請人左手，用腳
    踢左邊腹部」（詳臺灣高等法院高雄分院檢察署98年度上聲
    議字第593 號處分書），蔡玉松提出之刑事傷害告訴部分不
    起訴處分確定後，案發後事隔1 年3 個月之久，蔡玉松於99
    年3 月3 日提起本件民事侵權行為損害賠償請求，並於民事
    起訴狀陳稱：葉龍養用拳頭打我倒地，再用腳踢傷等語（原
    審卷第3 頁起訴狀），另於本院稱：「葉龍養用拳打我頭部
    ，暈倒水泥地上」、「葉龍養帶來人拿右手，葉龍養拿左手
    ，用腳直踢左邊下腹部」（本院卷第7 頁書狀）、「我右手
    拿一支電鋸要鋸開水泥才能挖土，另一人抓住我右手，葉龍
    養踢我」等語（本院卷第64頁背面筆錄）。綜上足見，蔡玉
    松歷次指述葉龍養傷害之情節不一，或稱葉龍養抓伊右手，
    或稱拿住伊左手。又蔡玉松自陳其當時右手拿著電鋸準備鋸
    水泥地，遭打倒昏倒在地時，右手仍握著電鋸（本院卷第47
    頁背面、64頁背面筆錄），衡情蔡玉松為25年6 月21日出生
    ，葉龍養則為24年8 月31日出生，案發時即97年12月6 日，
    兩造年紀各為72、73歲（詳刑事卷年籍），年事已高，若蔡
    玉松果遭葉龍養夥同另一名成年人共同抓住其雙手，拳打腳
    踢，昏倒在地，則其手上所持之電鋸豈能完全不脫離其手，
    不僅未掉落，迄其昏倒時仍握在手中，益徵蔡玉松指述葉龍
    養傷害之情節，顯悖於常情，難以遽信。
  2.又證人沈永清即案發當時據報前往現場處理糾紛之警員於原
    審到庭證述：第一趟據報有人打架，前往處理，經到場詢問
    蔡玉松後，蔡玉松表示並無人打架，之後接獲通報，再次前
    往現場時，並沒有看到打架，只看到蔡玉松躺在地上，手上
    還有拿著切割機，蔡玉松躺在地上不要爬起來，說要驗傷，
    於是就叫救護車。「（問：他身上有沒有傷？）看起來沒有
    」、「那時候我看起來沒有怎麼樣，他就躺在地上呻吟這樣
    而已」、「（問：所以你沒有注意看蔡先生的人有沒有怎麼
    樣？）我有看，主要是看他的臉上，我沒有看出有怎麼樣」
    、「當時蔡先生只有說葉先生毆打他，我有問他打哪裡，他
    說不清楚，一直說葉先生打他，蔡先生躺在地上，蔡先生的
    太太也沒說葉先生打他」等情綦詳（原審卷第82、83頁筆錄
    ），核與證人陳保安即向葉龍養承租工廠者於刑事案件之警
    詢及偵訊中證述：伊係向葉龍養承租廠房，蔡玉松是鄰居，
    約下午3 點多，蔡玉松在廠房門口水泥地上挖3 、4 個洞，
    經他詢問，蔡玉松回答說要立柱子，因這樣會影響其貨車出
    入，只好打電話請房東（葉龍養）來處理，房東來時，蔡玉
    松仍在繼續挖洞，葉龍養不讓他繼續挖，就去拉開蔡玉松，
    他們兩人並沒有打架，葉龍養是有用手將蔡玉松拉開（只拉
    1 下），並沒有毆打蔡玉松的動作等情（刑事卷97年12月26
    日調查筆錄及98年2 月20日偵訊筆錄），互核相符，葉龍養
    辯稱並未毆打蔡玉松，堪信為真。參以蔡玉松復稱曾於當天
    下午3 點多第一次告訴警員並無人打架，是警察離開後，葉
    龍養才帶人打他等情在卷。據此堪認葉龍養經由陳保安通知
    而獲悉蔡玉松持電鋸在廠房前土地挖洞，到場勸阻，及報警
    處理，並無毆打蔡玉松之情事。至蔡玉松雖否認陳保安證述
    之內容，並稱陳保安是葉龍養打完後才出現云云，然蔡玉松
    坦承：陳保安的確有問伊挖洞要做什麼等語在卷（刑事偵查
    卷筆錄第5 頁），並於本院準備程序詢問其當時陳保安有無
    在場時，其供稱：不知道等語在卷（本院卷第48頁筆錄）。
    可見，陳保安於蔡玉松持電鋸挖洞與葉龍養發生爭執時，確
    實在場，陳保安證述兩造衝突之情節，應屬其親眼目擊，並
    非無據。蔡玉松稱陳保安是葉龍養帶人打完後才出現云云，
    難認屬實，並無可採。
  3.至證人蔡翁麥即蔡玉松之妻雖於原審到庭證稱：「我在房子
    裡聽到被告（葉龍養）在罵原告（蔡玉松）三字經，我就出
    來看，看到一個人抓著我先生的手，而且把手拉高，那時候
    我先生已經倒在地上了，被告在踢我先生的肚子旁邊。我出
    去的時候他就沒有踢了，我說你們怎麼兩個打一個，被告就
    罵我說我在說什麼三小，那時候被告才停止，我就叫隔壁的
    姓陳的幫我打119 叫救護車，救護車來了之後就陪我先生去
    高醫。」「警察來的時候已經打完了，但是警察有看到救護
    車來，打的時候只有被告和他帶來的人，沒有別人看到，那
    就在我們家門口，我聽到被告罵我先生三字經，我才出去的
    。」等情（原審卷第62、63頁）。然蔡玉松自陳：「（問：
    地院時你太太有到庭作證，被打時她有無親眼看到，或事後
    才出來？）她不在那裡，都沒有人在，葉龍養帶另一人打我
    ，是先打我，在工廠大門約2 、30公尺，我太太在工廠裡面
    ，他們一來就把我打倒，我不曉得我太太何時出來」、「（
    問：你於刑事案件在警察局及偵查中為何均未聲請傳訊你太
    太作證？）因為我不曉得我太太有看到，我已經被打倒，葉
    龍養是用腳踢我」（本院卷第64頁背面筆錄），衡情蔡翁麥
    與蔡玉松為同居之夫妻，若蔡翁麥確實曾於案發之際親眼目
    睹葉龍養夥同另一名不知名成年人共同拳打腳踢蔡玉松者，
    應當即刻告知前往現場處理之警員沈永清，至遲應於蔡玉松
    提出刑事告訴後，於警察及檢察官偵查中出面作證關鍵情節
    ，然蔡玉松卻於前開刑事案件中既未提及蔡翁麥有目擊該傷
    害經過之情，復從未聲請傳訊蔡翁麥出庭作證，蔡翁麥反而
    遲至事發一年半之後，刑事告訴不起訴處分確定後，始於民
    事庭審理時到庭證述上開傷害情節，而其所證情節復核與蔡
    玉松自陳及證人沈永清所述不符，可見，蔡翁麥並未在場親
    眼見聞，故其證詞難信為真，自不足以證明葉龍養有毆傷蔡
    玉松之情事。
  4.另蔡玉松雖提出高醫診斷證明書及醫療費用收據聯證明其遭
    葉龍養毆打成傷之事實。然該診斷證明書雖記載蔡玉松左小
    腿擦傷、前腹壁挫傷、頭部外傷及右下眼瞼併挫傷瘀青等傷
    勢（刑事警卷第9 頁所附之診斷證明書），但依案發後第一
    時刻到場之救護記錄顯示97年12月6 日下午4 時34分時，蔡
    玉松求救原因（主要原因）為頭痛、頭暈，意識清楚，查無
    明顯外傷，此有高雄市政府消防局99年7 月13日高市消防指
    字第0990016939號函附緊急救護案件記錄表暨救護記錄表，
    及高醫急診部外傷病歷在卷可佐（原審卷第89至91頁、本院
    卷第52頁）。益徵蔡玉松自稱遭葉龍養毆打暈倒，顯與事實
    不符。故依其提出之診斷證明書至多僅能證明其於案發當日
    下午5 時至6 時，於高醫就診時有上開傷勢。又關於健仁醫
    院及高雄榮總之醫療費用收據，就診時間為98年8 月間，距
    離案發之97年12月6 日，已時隔9 個月之久，均無從遽以證
    明係遭葉龍養傷害所致。況經本院依職權函查高醫關於蔡玉
    松就診情形，並經高醫函復蔡玉松就診時自訴遭人毆打並推
    倒在地，以致撞到頭部，並有打到肚子和腳，據當時病歷記
    載，多為表淺性挫傷，單就病歷所見，除非發生後遺症或併
    發症，否則應在一至二周內可以復原等情，有高醫99年11月
    5 日高醫附行字第0990004469號函附卷可憑。由此足見，蔡
    玉松主張其遭葉龍養毆打成傷，內傷久治不癒云云，顯與事
    實不符，殊難採信。
  (三)承上所述，蔡玉松主張葉龍養夥同另一名不知名之成年人共
    同對其拳打腳踢，致其昏倒在地，並受有左小腿擦傷、前腹
    壁挫傷、頭部外傷及右下眼瞼併挫傷瘀青等傷害，構成侵權
    行為云云，依其所舉證據經本院依法調查不能得相當之信憑
    。此部分事實，臺灣高雄地方法院檢察署檢察官98年度偵字
    第3949號不起訴處分書亦為相同之認定，有不起訴處分書在
    卷可參（本院卷第37至38頁）。故蔡玉松主張葉龍養傷害，
    並依侵權行為請求賠償醫藥費及精神慰撫金，為無理由，不
    應准許。
六、從而，蔡玉松依侵權行為之法律關係，請求葉龍養給付136
    萬6,997 元，自無理由，應予駁回。其假執行宣告之聲請，
    亦失所依附，應併予駁回。原審就上開不應准許部分，為葉
    龍養敗訴之判決，並為假執行之宣告，自有未洽。葉龍養上
    訴意旨就此部分，指摘原判決不當，求予廢棄改判，為有理
    由。原審就不應准許蔡玉松請求部分，駁回其訴及假執行之
    聲請，核無違誤，蔡玉松上訴意旨求予廢棄改判，為無理由
    ，應駁回之。本件事證已明，兩造其餘之攻擊防禦方法，於
    判決結果不生影響，爰不逐一論述，併予敘明。
七、據上論結，本件蔡玉松之上訴為無理由，葉龍養之上訴為有
    理由，依民事訴訟法第450 條、第449 條第1 項、第78條，
    判決如主文。
中    華    民    國    99    年    12    月    8     日
                            民事第六庭
                                審判長法官  許明進
                                法      官  李炫德
                                法      官  蘇姿月
以上正本證明與原本無異。
本件不得上訴。
中    華    民    國    99    年    12    月    9     日
                                書  記  官  熊惠津

司法院資訊處製作；財團法人民間司法改革基金會備份。
